臺灣雲林地方法院民事判決
110年度訴字第472號
原      告  京城商業銀行股份有限公司

法定代理人  戴誠志  
訴訟代理人  季佩芃律師



被      告  洪美菊  

            黃昰樺  

            黃婉如  



            李惠琴  
上  一  人
訴訟代理人  黃裕宏    住同上                                        林彤恩    住同上
上列當事人間請求確認抵押權擔保之債權不存在等事件，本院於
民國111年1月21日言詞辯論終結，判決如下：
    主  文
確認被告洪美菊、黃昰樺、黃婉如所有如附表所示之不動產，為
被告李惠琴所繼承取得之由雲林縣斗南地政事務所於民國108年7
月16日南資字第026481號登記、債權額比例全部、擔保債權總金
額新臺幣1,000,000元之抵押權所擔保之債權不存在。
被告李惠琴應將上開抵押權之設定登記予以塗銷。
訴訟費用由被告連帶負擔。
　　事實及理由
壹、程序方面：
    被告等人經合法通知，未於最後言詞辯論期日到場，核無民
    事訴訟法第386條各款所列情形，無正當理由不到庭，爰依
    原告之聲請，由其一造辯論而為判決。
貳、實體方面：
一、原告主張：
　　㈠原告對被告洪美菊、黃昰樺、黃婉如持有臺灣雲林地方法
      院104年度司執字第38552號債權憑證之執行名義，故自為
      其合法債權人。
　　㈡按民事訴訟法第247條所謂即受確認判決之法律上利益，係
      指因法律關係存否不明確，致原告在私法上之地位有受侵
      害危險，而此項危險得以對於被告之確認判決除去之者而
      言，故確認法律關係成立或不成立之訴，苟具備前開要件
      ，即得謂有即受確認判決之法律上利益，縱其所請求確認
      者為他人間之法律關係，亦非不得提起。又按確認之訴非
      原告有即受確認判決之法律上利益者，不得提起。所謂即
      受確認判決之法律上利益，係指法律關係之存否不明確，
      原告主觀上認其在法律上之地位有不安之狀態存在，且此
      種不安之狀態，能以確認判決將之除去者而言。最高法院
      42年度台上字第1031號判例、52年台上字第1240號判例要
      旨可資參照。本件如附表所示之不動產（下稱系爭不動產
      ）上設定有雲林縣斗南地政事務所108年南資字第026481
      號登記、債權額比例全部、擔保債權總金額新臺幣（下同
      ）100萬元之抵押權（下稱系爭抵押權。被告李惠琴繼承
      系爭抵押權前之抵押權，下稱原抵押權），然被告李惠琴
      之系爭抵押權所擔保之債權是否存在及其上之抵押權設定
      行為有效與否皆不明確，前原告聲請拍賣被告洪美菊、黃
      昰樺、黃婉如所有如附表所示之系爭不動產，經臺灣雲林
      地方法院110年度司執字第9361號受理在案，送請不動產
      鑑價後，核定系爭不動產之底價為1,040,958元而拍賣無
      實益終結，以致原告對被告洪美菊、黃昰樺、黃婉如所持
      有之債權無法受償，影響原告權益甚鉅。是以，原告於私
      法上之地位有現時受侵害之危險，故原告提起確認之訴以
      排除之，即有受確認之利益。
　　㈢按「抵押權為擔保物權，具有從屬性，倘無所擔保之債權
      存在，抵押權即無由成立，自應許抵押人請求塗銷抵押權
      之設定登記。」最高法院84年度台上字第167號民事判決
      意旨可參。次按當事人主張有利於己之事實者，就其事實
      有舉證之責任。但法律別有規定者，或依其情形顯失公平
      者，不在此限，民事訴訟法第277條定有明文；又確認法
      律關係不存在之訴，如原告僅否認被告於訴訟前所主張法
      律關係成立原因之事實，以求法律關係不成立之確認，應
      由被告就法律關係成立原因之事實，負舉證責任(最高法
      院42年度台上字第170號、20年度台上字第709號判例意旨
      參照)。現原告僅以系爭不動產之土地登記第一類謄本知
      悉被告間之系爭抵押權設定登記日期為民國108年7月16日
      ，其餘有關之事項皆無記載，故有關其所擔保之債權是否
      存在，不無疑問。既原告提起確認擔保債權不存在之訴，
      此為消極確認之訴，自應由被告間就該擔保債權存在之事
      實負舉證責任。
　　㈣倘債權不存在，原告主張代位請求塗銷抵押權：
　　  按債務人怠於行使其權利時，債權人因保全債權，得以自
      己名義行使其權利，為民法第242條前段所明定。此項代
      位權行使之範圍，就同法第243條但書規定旨趣推之，並
      不以保存行為為限，凡以權利之保存或實行為目的之一切
      審判上或審判外之行為，諸如假扣押、假處分、聲請強制
      執行、實行擔保權、催告、提起訴訟等，債權人皆得代位
      行使(最高法院69年度台抗字第240號判例要旨參照)。倘
      被告間債權不存在，其抵押權即失所附麗，應許原告依民
      法第242條、第767條第1項中段等規定代位被告洪美菊、
      黃昰樺、黃婉如請求除去其妨害，塗銷系爭抵押權之登記
      。
　　㈤縱(假設語氣)系爭抵押權所擔保債權存在，其債權之請求
      權時效業已消滅，債務人怠於行使權利時，應許原告代位
      行使權利：
　　  同上所陳，消滅時效完成之抗辯即拒絕給付之抗辯權乃權
      利之一種，如債務人對於債權人怠於行使此項抗辯權時，
      非不得由他債權人代位行使。他債權人代位行使此抗辯權
      後，已生抗辯之效力，債務人得拒絕向債權人為給付，自
      無債務人再拋棄時效利益而使債權人依然可向債務人為請
      求之情形可言(最高法院99年度台上字第1107號判決要旨
      參照)。本件被告即債務人洪美菊、黃昰樺、黃婉如迄今
      未對被告李惠琴為時效抗辯，並塗銷系爭抵押權，則原告
      為保全其權益，自得代位主張時效消滅，請求塗銷該抵押
      權登記。
　　㈥並聲明：
　　　⒈確認被告洪美菊、黃昰樺、黃婉如所有如附表所示之系
        爭不動產，於108年7月16日為被告李惠琴所設定之系爭
        抵押權所擔保之債權不存在。
　　　⒉被告李惠琴應將系爭抵押權設定登記予以塗銷。
　　　⒊訴訟費用由被告連帶負擔。
　　㈦對被告答辯之陳述：
　　  否認被告李惠琴之陳述，否認有借用物之交付。另被告未
      在除斥期間行使系爭抵押權，所以縱然系爭抵押權所擔保
      之債權存在，該抵押權也歸於消滅。
二、被告則以：
　　㈠被告李惠琴前曾到庭稱：
　　　⒈我先生即訴外人黃景珍(下稱黃景珍)在過世時有提過這
        件事情，錢是黃景珍借給他哥哥即訴外人黃景局(下稱
        黃景局)，被告洪美菊是黃景局的太太、被告黃昰樺、
        黃婉如都是黃景局的子女。被告洪美菊、黃昰樺、黃婉
        如繼承黃景局所遺之系爭不動產。我是繼承黃景珍之系
        爭抵押權。系爭抵押權設定約定之存續期間為88年5月8
        日起至98年5月7日，黃景局在約定期間內過世，所以我
        先生黃景珍沒有處理到這件事情。我先生黃景珍借錢給
        黃景局時沒有說什麼時候還錢，我繼承時有跟被告洪美
        菊、黃昰樺、黃婉如說這件事情，但是他們都沒有跟我
        接洽。當初黃景局過世時，基於同情他的兒女無法負擔
        此項債務，我先生黃景珍說晚一點處理，結果我先生就
        去世了等語。
　　　⒉並聲明：
　　　　⑴原告之訴駁回。
　　　　⑵訴訟費用由原告負擔。
　　㈡被告洪美菊、黃昰樺、黃婉如未於言詞辯論期日到場，亦
      未提出任何書狀作何聲明或陳述。
三、本院之判斷：
　　㈠原告主張其對被告洪美菊、黃昰樺、黃婉如持有本院104年
      度司執字第38552號債權憑證之執行名義，故其為被告洪
      美菊、黃昰樺、黃婉如之合法債權人等情，業據原告提出
      本院104年度司執字第38552號債權憑證影本為證（本院卷
      第19頁至第23頁）。
　　㈡本件係被告洪美菊之配偶即黃景局將系爭不動產設定原抵
      押權予被告李惠琴之配偶黃景珍。被告黃昰樺、黃婉如皆
      為黃景局的子女。被告洪美菊、黃昰樺、黃婉如繼承黃景
      局所遺之系爭不動產。被告李惠琴則繼承黃景珍之原抵押
      權其後登記成為系爭抵押權等情，為兩造所不爭執，自堪
      信為真實。
　　㈢按債務人怠於行使其權利時，債權人因保全債權，得以自
      己名義行使其權利，為民法第242條前段所明定。此項代
      位權行使之範圍，就同法第243條但書規定旨趣推之，並
      不以保存行為為限，凡以權利之保存或實行為目的之一切
      審判上或審判外之行為，諸如假扣押、假處分、聲請強制
      執行、實行擔保權、催告、提起訴訟等，債權人皆得代位
      行使(最高法院69年度台抗字第240號判例要旨參照)。次
      按當事人主張有利於己之事實者，就其事實有舉證之責任
      。但法律別有規定者，或依其情形顯失公平者，不在此限
      ，民事訴訟法第277條定有明文；又確認法律關係不存在
      之訴，如原告僅否認被告於訴訟前所主張法律關係成立原
      因之事實，以求法律關係不成立之確認，應由被告就法律
      關係成立原因之事實，負舉證責任(最高法院42年度台上
      字第170號、20年度台上字第709號判例意旨參照)。本件
      原告主張系爭不動產上之系爭抵押債權所擔保之債權不存
      在，而提起確認系爭抵押權所擔保債權不存在之訴，此為
      消極確認之訴，揆諸上開規定及實務見解，自應由被告就
      該擔保債權存在之事實負舉證責任。然查，被告李惠琴雖
      以前詞置辯，然並未提出可以證明系爭抵押權所擔保之債
      權存在，即黃景珍有貸與金錢予黃景局之資金流向及其他
      證據，且被告洪美菊、黃昰樺、黃婉如未於言詞辯論期日
      到場，亦未提出任何書狀作何聲明或陳述，依民事訴訟法
      第280條第3項準用同條第1項規定，視同自認。從而，原
      告依據其為被告洪美菊、黃昰樺、黃婉如之債權人之代位
      法律關係請求確認系爭抵押權所擔保之債權不存在，即屬
      有據。
　　㈣按抵押權為擔保物權，具有從屬性，倘無所擔保之債權存
      在，抵押權即無由成立，自應許抵押人請求塗銷抵押權之
      設定登記。有最高法院84年度台上字第167號民事判決意
      旨可參。本件系爭抵押權所擔保之債權既屬不存在，則系
      爭抵押權即失所附麗，揆諸上開實務見解，原告請求告李
      惠琴將系爭抵押權設定登記予以塗銷，亦屬有憑。
四、綜上，原告依據債權代位法律關係，請求確認系爭不動產上
    設定登記之系爭抵押權所擔保之債權不存在，並請求被告李
    惠琴將系爭抵押權設定登記予以塗銷，為有理由，應予准許
    。
五、訴訟費用負擔之依據：民事訴訟法第78條、第85條第2項。
中　　華　　民　　國　　111 　年　　1 　　月　　27　　日
                  民事第二庭    法  官  楊昱辰
以上正本係照原本作成。
如對本判決上訴，須於判決送達後廿日內向本院提出上訴狀。如
委任律師提起上訴者，應一併繳納上訴審裁判費。
中　　華　　民　　國　　111 　年　　1 　　月　　27　　日
                                書記官　陳聖智　
　　　　　　　　　　　　　　　　
◎附表：      編號 土地地號 (面積) 土地所有權人暨權利範圍  設定權利範圍 抵押權人 1 雲林縣○○鎮○○段0000地號土地 (面積：3,925.08㎡) 洪美菊 公同共有5分之1 5分之1 李惠琴   黃昰樺 公同共有5分之1     黃婉如 公同共有5分之1   2 雲林縣○○鎮○○段0000地號土地 (面積：3,368.42㎡)  洪美菊 公同共有5分之1 5分之1 李惠琴   黃昰樺 公同共有5分之1     黃婉如 公同共有5分之1   一、抵押權登記字號：雲林縣斗南地政事務所108年南資字第026481號。 二、登記日期：民國108年7月16日。 三、擔保債權總金額：新臺幣1,000,000元。 四、債權額比例：全部。